最高法院刑事判決　　　　　　九十六年度台上字第四０七八號
上　訴　人　甲○○
　　　　　　乙○○
共　　　同
選任辯護人　舒建中律師
上列上訴人等因違反毒品危害防制條例等罪案件，不服台灣高等
法院中華民國九十六年二月九日第二審判決（九十五年度上訴字
第二五八七號，起訴案號：台灣台北地方法院檢察署九十四年度
偵字第一二六六０號），提起上訴，本院判決如下：
    主  文
原判決撤銷，發回台灣高等法院。
    理  由
原判決認定上訴人甲○○、乙○○有如原判決事實欄所載之犯行
，因而維持第一審論處甲○○共同連續販賣第一級毒品罪刑（累
犯，處無期徒刑）及論處乙○○意圖販賣而持有第一級毒品罪刑
（處有期徒刑十年二月）之判決，並均駁回上訴人等在第二審之
上訴；固非無見。
惟查：（一）按毒品危害防制條例第十九條第一項規定，犯第四
條至第九條、第十二條、第十三條或第十四條第一項、第二項之
罪者，其供犯罪所用或因犯罪所得之財物，均沒收之，如全部或
一部不能沒收時，追徵其價額或以其財產抵償之。該條之規定係
採義務沒收主義，法院並無斟酌之餘地。是上訴人販賣毒品所得
財物究竟若干，乃確定刑罰權範圍之事實，應依法詳加調查審認
。原判決事實認定：甲○○自民國九十三年十一月間起至九十四
年三月間止，與姓名年籍不詳綽號「小范」、「許文彬（阿彬）
」之成年人，基於販賣第一、二級毒品的共同犯意聯絡，多次販
賣第一級毒品海洛因、第二級毒品甲基安非他命給不詳姓名的人
。自九十四年五月間起至同年七月十三日下午四時許，甲○○又
與綽號「阿弟」、「小忠（鐘）」、「阿賢」、「阿清」、「阿
川」及「阿呆」等成年人，基於販賣第一、二級毒品以營利的共
同概括犯意聯絡，多次先向桃園縣綽號「水水」、台北縣中和市
某電動玩具店綽號「阿妹」及基隆「清池的嫂子」等人，以每一
兩新台幣（下同）十萬元或十六萬元或一錢一萬五千元至一萬八
千元不等的代價購買第一級毒品海洛因；以每一兩二萬四千元至
二萬六千元許的代價購買第二級毒品甲基安非他命。甲○○於購
入毒品後，將純度較高或摻葡萄糖稀釋後的海洛因及甲基安非他
命，分別以半錢一萬一千元不等、四分之一兩七千元不等的價格
售出。甲○○與前述「小范」、「阿弟」等連續多次販賣第一、
二級毒品海洛因、甲基安非他命予不特定人及呂永山牟利等情；
如果屬實，則甲○○上開多次販賣第一級毒品及販賣第二級毒品
之所得究竟若干？原審均未加調查審認，致此部分之事實尚欠明
確，判決已有違誤；且原判決事實認定扣案之簿冊三本係甲○○
記載販賣毒品之紀錄；似認上開簿冊三本係甲○○販賣毒品所用
之物；惟原判決理由竟說明：「簿冊三本（編號十一之一、十一
之二、十一之三）為甲○○記載販賣海洛因、甲基安非他命及親
友聯絡電話的相關紀錄；非用以販賣海洛因及甲基安非他命，也
非甲○○因販賣海洛因及甲基安非他命所得之物；均不另宣告沒
收」等語（見原判決正本第十三頁）；原判決即有調查職責未盡
、不適用法則及理由矛盾之違誤。（二）有罪判決書應分別記載
犯罪事實及理由，而事實一欄，為判斷其適用法令當否之準據，
法院應將依職權認定與論罪科刑有關之事實，翔實記載，然後於
理由內逐一說明其憑以認定之證據，以使事實認定與理由說明，
互相適合，方為合法；倘事實認定與理由說明，不相一致，或事
實與理由欄內之記載，前後齟齬，按諸刑事訴訟法第三百七十九
條第十四款後段規定，均屬判決理由矛盾，當然為違背法令。原
判決上引事實認定甲○○先與綽號「小范」、「許文彬（阿彬）
」共同多次販賣第一級毒品及販賣第二級毒品，嗣又基於概括犯
意與綽號「阿弟」、「小忠（鐘）」、「阿賢」、「阿清」、「
阿川」及「阿呆」共同多次販賣第一級毒品及第二級毒品；惟理
由說明：「甲○○與『小范』、『許文彬』、『阿弟』、『阿賢
』、『阿川』、『小忠』、『阿清』等成年男子就前述各時期販
賣第一級毒品海洛因、第二級毒品甲基安非他命犯行，有犯意聯
絡與行為分擔，均為共同正犯」等語（見原判決正本第十二頁）
。對於究竟有無與「阿呆」者共犯及其於各時期販賣毒品，是否
均與「小范」、「許文彬」、「阿弟」、「阿賢」、「阿川」、
「小忠」、「阿清」等人共同為之？事實認定與理由之說明互相
齟齬。又原判決事實二又認定「甲○○與前述『小范』、『阿弟
』等連續多次販賣第一、二級毒品海洛因、甲基安非他命予不特
定之人及呂永山」等情；惟依原判決認定之事實及卷內資料，甲
○○與「小范」、「阿弟」似為不同時間之共犯，如何能共同販
賣海洛因、甲基安非他命予不特定人及呂永山？原判決此部分事
實之認定，亦有矛盾。復按刑法第五十五條規定之想像競合犯，
係以一行為觸犯數罪名始克成立；倘非基於一行為實行之犯罪，
即無成立想像競合犯之餘地；原判決理由說明：「甲○○所犯上
述二罪，屬一行為觸犯數罪名的想像競合犯，應依刑法第五十五
條規定從一重罪，販賣第一級毒品海洛因罪論處」等語（見原判
決正本第十二頁）；惟原判決事實欄似未認定甲○○所為販賣第
一級毒品及販賣第二級毒品係以一行為而為，有事實與理由相互
矛盾之可議，且原判決於理由欄亦未說明何以論以想像競合犯之
理由，亦有理由不備之違誤。又刑法修正前規定之連續犯，係以
連續數行為而觸犯同一罪名為要件，且毒品危害防制條例第四條
第一項所規定之販賣第一級毒品罪及同條第二項所規定之販賣第
二級毒品罪，構成要件互異，罪名自不相同，兩者間亦無成立連
續犯之餘地；原判決理由說明：「甲○○多次販賣第一級毒品、
第二級毒品之行為，應依刑法修正前之連續犯規定，論以一罪」
等語（見原判決正本第十二頁）；似認甲○○販賣第一級毒品及
第二級毒品之行為間得以成立連續犯，判決自有適用法則不當之
違誤。（三）按證據之證明力雖由法院自由判斷，然證據之本身
如對於待證事實不足為供證明之資料，而事實審仍採為判決基礎
，則其自由判斷之職權行使，自與採證法則有違。原判決事實認
定：乙○○於（九十四年）七月十三日下午四時許為警逮捕前數
日，為施用毒品，在台北縣板橋市○○路某處，向綽號「阿富」
的成年男子購買第一級毒品海洛因一兩及五千元的第二級毒品甲
基安非他命；但販入毒品海洛因及安非他命後，認為數量甚多，
超逾乙○○個人短期的施用量，竟於九十四年七月十三日上午出
門前，另起販賣第一級毒品海洛因及第二級毒品甲基安非他命的
營利意圖，將前述販入的第一級毒品海洛因（合計淨重二０．二
二公克，包裝重三．三九公克）、第二級毒品甲基安非他命（淨
重二．一公克），各分裝為九包、二包，攜帶其所有的電子秤一
台，並將分裝袋六個、分裝杓一支裝入皮包出門。當日下午四時
許，乙○○攜帶前述意圖販賣的海洛因及甲基安非他命到達台北
縣板橋市○○街七八巷四號四樓甲○○住處前，遇台北市政府警
察局內湖分局員警持搜索票前往上址搜索；乙○○立即跑進屋內
，將前述所攜帶之海洛因九包、甲基安非他命二包、殘留海洛因
殘渣塑膠袋二個扔出後陽台；但仍為警搜獲等情；理由說明：「
由（下列）監聽內容，已能證實被告乙○○確實有販毒行為；來
電：『阿康』是跟誰拿的，是不是年輕的？被告吳（指甲○○）
：我不知道名字。來電：他（阿康）軟的（海洛因）好嗎？被告
吳：不是很好。來電：拿多少。被告吳：十七（偵卷第二二二頁
）。乙○○坦承綽號為『阿康』。由上述監聽內容，可證乙○○
因施用而購入海洛因後，起意販賣，但所販賣的海洛因品質不佳
」等語（見原判決正本第十一頁理由(二)）；係採取卷附之監聽紀
錄，據為認定乙○○有販賣海洛因之犯意；原判決理由又謂：「
由本案監聽內容可證，被告辯稱販賣的毒品每包的重量應相同，
並非事實；販毒者只販賣同一規格重量的毒品，也與監聽內容及
常情不符」等語（見原判決正本第十一頁理由(三)）；則又係採本
案之監聽紀錄，據為不採乙○○否認本件犯罪所持販毒者應販售
每包重量相同毒品之辯解。惟依偵查卷第二二二頁所附上開監聽
紀錄，係甲○○與不詳姓名者間於九十四年七月十一日之通話紀
錄，似非刑鎮康之通聯紀錄，該通聯紀錄之內容如何足以證明乙
○○於九十四年七月十三日上午出門前，即起意販賣其原持有之
第一級及第二級毒品？且原判決事實似未認定乙○○當日所攜帶
之毒品係欲出售予甲○○，則上開甲○○之通聯紀錄內容與乙○
○查獲當日是否有意圖販賣毒品究竟有何關聯？能否據上開通聯
紀錄而認定乙○○有販賣毒品之意圖？原判決未敘明其得心證之
理由，判決有理由不備之違誤。以上，或為上訴意旨所指摘，或
係本院得依職權調查之事項，應認原判決有撤銷發回更審之原因
。另原判決敘明不另為無罪諭知部分，檢察官起訴認與科刑部分
有裁判上一罪關係，基於審判不可分原則，應一併發回。
據上論結，應依刑事訴訟法第三百九十七條、第四百零一條，判
決如主文。
中　　華　　民　　國　九十六　年　　七　　月　二十六　日
                      最高法院刑事第十一庭
                          審判長法官  林　永　茂
                                法官  洪　文　章
                                法官  蘇　振　堂
                                法官  蕭　仰　歸
                                法官  何　菁　莪
      本件正本證明與原本無異
                                      書  記  官
中　　華　　民　　國　九十六　年　　七　　月　 三十 　日
                                                      Ｋ
